臺灣高等法院臺中分院刑事判決　　　　　　　　　九十一年度上易字第二九九號
　　上　訴　人　臺灣臺中地方法院檢察署檢察官
　　被　　　告　甲○○　男　四.
　　　　　　　　乙○○　男　三.
右上訴人因被告等業務侵占案件，不服臺灣臺中地方法院九十一年度易字第七八七號
中華民國九十一年九月三十日第一審判決（起訴案號：臺灣臺中地方法院檢察署九十
年度偵字第八六四○號），提起上訴，本院判決如左：
      主  文
上訴駁回。
      事  實
一、原審法院檢察署檢察官公訴意旨略以：被告乙○○於民國（下同）八十八年十月
    十五日起由慶裕營造有限公司（下稱慶裕公司）人員葉春福僱用，負責慶裕公司
    所承包臺灣電力股份有限公司（下稱臺電公司）在臺中縣清水鎮○○里○○○○
    ○段之第七十六號塔基工程（下稱塔基工程，該塔基工程之土地係臺電公司向臺
    灣省林務局南投林區管理處即南投林管處所承租之國有林地）所挖出土石之清運
    業務，乙○○並為慶裕公司以每日工資七千元之代價，覓得被告甲○○及姓名年
    籍不詳之成年男子二人一同從事上開土石清運業務，然乙○○、甲○○及姓名年
    籍不詳之成年男子二人基於意圖為自己不法所有之犯意聯絡，於八十八年十月十
    五日，由乙○○駕駛挖土機，其餘三人分別駕駛卡車三臺從事土石清運業務，將
    塔基工程所挖出之二百立方公尺之土石，以每趟卡車得裝載約五至七立方公尺土
    石之機會，未將土石依約定載運至臺中縣沙鹿鎮聯合垃圾場（下稱沙鹿鎮垃圾場
    ）棄置，而未經臺電公司或南投林管處同意，將土石擅自載運至不知情之紀福壽
    設於臺中縣中清路一之五號旁之砂石場（下稱砂石場）內堆置，而侵占上開土石
    。嗣於同日十五時許，適為南投林管處臺中工作站人員劉鴻奎發覺上情，而報警
    查獲，慶裕公司隨後再請乙○○將上開土石自砂石場全數載運至沙鹿鎮垃圾場放
    置。因認被告乙○○、甲○○涉犯刑法第三百三十六條第二項之業務侵占罪嫌云
    云。
二、按犯罪事實應依證據認定之，無證據不得推定其犯罪事實，又不能證明被告犯罪
    者，應諭知無罪之判決，刑事訴訟法第一百五十四條、第三百零一條第一項定有
    明文。再按認定不利於被告之事實，須依積極證據，苟積極證據不足為不利被告
    事實之認定時，即應為有利於被告之認定，更不必有何有利之證據。又按刑法上
    之侵占罪，以意圖為自己或第三人不法之所有，而擅自處分自己持有之他人所有
    物，即變更持有之意為不法所有之意，為其構成要件；必具有不法所有之意思，
    方與構成要件相符，最高法院六十八年臺上字第三一四六號、四十一年臺非字第
    五七號、十九年上字第一０五二號判例亦採同旨。
三、按原審法院檢察署檢察官認被告乙○○、甲○○二人涉業務侵占犯行，無非以證
    人即慶裕公司本件塔基工程工地之現場負責人葉春福之警訊證詞為據，認被告二
    人明知所清運之土石應載運至沙鹿鎮垃圾場，竟將之載運至砂石場，而認被告二
    人有業務侵占犯行，固非無據。惟訊據被告乙○○、甲○○二人對於右揭時、地
    受僱負責清運塔基工程所挖出土石，及被告甲○○係受乙○○之指揮，將上開受
    託清運之土石，載運至紀福壽之砂石場，未載運至沙鹿鎮垃圾場之事，均自承在
    卷，惟均堅決否認有業務侵占上開土石犯行，被告乙○○辯稱：是受僱於慶裕公
    司，葉春福是雇主，葉春福只有告訴我要清運廢土，我負責挖，伊只有叫開卡車
    的甲○○要負責找地方去倒，慶裕公司的資料並未讓伊過目等語；被告甲○○則
    辯稱：我受僱於葉春福，透過乙○○領薪水，乙○○只告訴我要清運廢土等語。
    經查：
（一）被告乙○○確係經慶裕公司本件塔基工程地之現場負責人葉春福僱請，負責找
      甲○○及另二名工人，共同為塔基工程所挖出之土石之清運工作；被告乙○○
      負責駕駛挖土機，又被告甲○○確有駕駛卡車將上開因業務上清運土石所持有
      之土石運至砂石場等情，業據被告乙○○、甲○○二人供述在卷，核與證人葉
      春福、證人即砂石場之經營者紀福壽、證人即南投林管處劉鴻奎所述相符，並
      有現場相片可佐，合先敘明。
（二）證人葉春福於警訊證稱：「我當初請乙○○承包土石清運，有請（他）載至合
      法垃圾場」等語（詳見臺灣臺中地方法院檢察署九十年度偵字第八六四○號卷
      第二十四頁背面），且於偵訊亦證稱：「僱乙○○，有告訴乙○○要將土石載
      去垃圾場」等語（詳見臺灣臺中地方法院檢察署九十年度偵字第八六四○號卷
      第四十九頁），於原審調查時雖又分別證稱：「（問：你有無告訴甲○○、乙
      ○○土石要倒在何處？）因為我同時負責好幾個工地，不能一直待在本件工地
      ，我向我父親葉村來說，叫他跟乙○○他們說土石要載到沙鹿垃圾場倒掉，因
      我父親也是在現場工作，葉村來有無告訴被告乙○○、甲○○二人伊不知道」
      、「於警訊時未提及此事可能是講遺漏了」、「事情發生後伊有問葉村來，葉
      村來說有告訴乙○○土石要倒在沙鹿鎮之垃圾掩埋場」、「我應該有告訴乙○
      ○，要把土石載到垃圾場，我在用電話叫工人時，就有告訴乙○○土石要運到
      垃圾場」等語（詳見原審卷第二十三頁至第二十五頁），初稱葉村來有無告知
      乙○○伊並不知情，後改稱葉村來應有告訴乙○○，且稱伊因不能一直待在工
      地而叫父親葉春來轉知，嗣又稱伊應該有告知乙○○，而葉村來復已死亡（證
      人葉春福於原審調查時證稱其父親葉村來於九十年四月三日亡故，詳見原審卷
      第二十三頁），而無從傳訊，致未能確切得知本件葉村來是否有轉告，惟參諸
      甲○○於警訊中供稱：「乙○○是怕有空地，需要回填，要我載至該處（指紀
      福壽處）堆放，待隔日工地說不需要再回填了，我才把土石載運至沙鹿鎮公所
      垃圾場傾倒」等語（見臺灣臺中地方法院檢察署九十年度偵字第八六四○號卷
      第十九頁背面），是甲○○、乙○○二人辯稱：不知需載運至沙鹿鎮公所垃圾
      場傾倒云云，顯非可採。然依證人紀福壽於警訊時證稱：「我沒有收購乙○○
      、甲○○之土石，是甲○○、乙○○他們事先向我借，準備用來堆積土石用，
      他們說很快就會載運到別處去」、「我沒有向他們收取任何費用，因為他們告
      訴我兩天內便會將土石載運出去」等語（見臺灣臺中地方法院檢察署九十年度
      偵字第八六四○號卷第二十六頁背面）、證人即沙鹿鎮垃圾場場長張國隆於警
      訊時證稱：「（問：於八十八年十月十六日沙鹿鎮垃圾場是否容許甲○○所駕
      駛之普營大貨車ＨＹ─７６６號車載運台電塔基地工地所挖出之土石前往傾倒
      ？）有的」等語（見臺灣臺中地方法院檢察署九十年度偵字第八六四○號卷第
      二十七頁），被告乙○○、甲○○不僅未有變賣該砂石之行為，實際上亦將砂
      石載運至沙鹿鎮公所垃圾場傾倒，難認被告二人有將該砂石侵占入己之意，足
      證被告二人縱知悉需將土石載運至沙鹿鎮公所垃圾場傾倒，因認有回填之需而
      暫時堆置紀福壽之砂石場，亦顯與業務侵占罪之構成要件有間。
（三）另證人劉鴻奎雖證稱：土石之所有權屬於國家，土石不能變賣，因為這是國家
      的財產，如果會影響現場或附近的安全，就運到公設廢棄物清理廠等語在卷，
      惟證人葉春福於警訊證稱：臺電公司與我們（指慶裕公司）有契約，廢棄土石
      須由我們丟棄，但有表示不得販賣，我們才找垃圾場傾倒等語，並有臺電公司
      中區施工處簽辦用箋影本、慶裕公司與沙鹿鎮公司之契約書、臺電公司與慶裕
      公司工程承攬契約書所附之鐵塔工程特別說明各一份在卷可佐，再參依卷附慶
      裕公司與沙鹿鎮公所訂定之契約書之內容係載「乙方（即慶裕公司）承包臺灣
      電力公司輸變電工程鐵塔基礎開挖土方工程，其開挖之土方無條件贈送甲方（
      指沙鹿鎮公所）」、「甲方同意承受土方放置地點係聯合垃圾場掩埋場土方屯
      積處」，是明白記載要將塔基工程挖出之土石「贈送」予沙鹿鎮垃圾場，該土
      石既為國家所有且係有價之物，慶裕公司何以有權將土石贈送沙鹿鎮垃圾場，
      是倘該土石非屬臺電公司委由慶裕公司處理之廢棄物，豈可能係由慶裕公司出
      面訂立契約贈送沙鹿鎮垃圾場。再者，依慶裕公司與沙鹿鎮垃圾場訂定契約內
      容，顯係沙鹿鎮公所同意收受上開土石，並非慶裕公司將土石出售予沙鹿鎮公
      所，亦非將土石委由沙鹿鎮公所保管，顯見對慶裕公司而言，上開挖出之土石
      ，確係須由慶裕公司丟棄之廢棄土石，以負責承包之葉春福即認乙○○、甲○
      ○二人所運送之土石係須由慶裕公司丟棄之廢棄土石，遑論僅負責清運之被告
      乙○○、甲○○二人，主觀上可認上開廢棄土石係國家財物，是慶裕公司將土
      石清運工作，委由工地現場負責人葉春福負責，葉春福再僱請被告乙○○負責
      ，被告乙○○再委任被告甲○○共同進行清運，雖對被告乙○○、甲○○而言
      ，其二人就清運砂石，係屬因業務上持有之物，已如前述，惟乙○○、甲○○
      二人就業務上持有之廢棄物，既認係屬廢棄之土石，乙○○、甲○○二人有何
      不法可言。又林務局與臺電公司之「臺灣省國有林地暫准租地租賃合約書」，
      僅載明終止租約時，應將改良物或設施附著物自行撤除或移去，並將土地恢復
      原狀交還之責任，並無開挖改良物或設施附著物之挖出土石應運至公設廢棄物
      清理廠或不准外運之規定，又依臺電公司之山坡地塔基工程設計及開挖整地水
      土保持計畫書第五點雖載明：「塔基地質為土石，於開挖完成後施設基礎、柱
      ，俟混凝土達到規定強度，即予回填。」，惟臺電公司與慶裕公司之工程承攬
      契約所附之鐵塔工程特別說明，並未有土石須予回填，不得運出之記載，而係
      要求承包商（即慶裕公司）覓妥經政府規劃或認可之棄土場地，且載明「如發
      現承包商未依照所提出之廢棄土計劃實施，承包商應改善至完妥為止」，顯見
      臺電公司就承租之國有林地因進行塔基工程而挖出之土石，雖對南投林管處提
      出之上開「山坡地塔基工程設計及開挖整地水土保持計畫書」第五點載明挖出
      土石須要回填，然與慶裕公司訂定契約時，則將挖出土石以「廢棄土」視之，
      並未向慶裕公司表明該土石之所有權仍係國家所有；而慶裕公司亦無從知悉臺
      電公司與南投林管處之合約內容為何。且證人葉春福亦證稱與乙○○間並未訂
      有清運契約書（詳見臺灣臺中地方法院檢察署九十年度偵字第八六四○號卷第
      二十五頁背面），被告乙○○更堅稱：慶裕公司的資料並未讓伊過目等語；則
      受僱於慶裕公司之被告乙○○、甲○○二人顯無從知悉臺電公司與南投林管處
      之合約內容，而無從知悉本件因塔基工程而挖出之土石所有權仍係屬國家，並
      非廢棄物。
（四）依證人沙鹿垃圾場場長張國隆、證人即臺電公司人員詹錦全之證詞，均未能證
      明被告乙○○、甲○○二人將土石運至砂石場之行為，主觀上具有不法所有之
      意圖。綜上所述，既無證據證明被告乙○○、甲○○二人主觀上知悉持有之土
      石係國家所有之物，並非廢棄物，且翌日甲○○即將土石載運至沙鹿鎮公所垃
      圾場，自難因被告二人有將塔基工程開挖出之土石載至紀福壽之砂石場，遽即
      推定其二人具有為自己不法所有之意圖。原審判決認被告乙○○、甲○○二人
      被訴犯罪不能證明，而為被告乙○○、甲○○二人無罪之諭知，核無違誤，應
      予維持。
四、原審法院檢察署檢察官上訴意旨略以：被告乙○○確係經慶裕公司本件塔基工程
    地之現坦負責人葉春福僱請，負責找甲○○及另二名工人，共同為塔基工程所挖
    出之土石之清運工作；被告乙○○負責駕駛挖土機，又被告甲○○確有駕駛卡車
    將上開因業務上清運土石所持有之土石運至砂石場等情，業據被告乙○○、甲○
    ○二人供述在卷，核與證人葉春福、紀福壽、劉鴻奎所述相符，且有現場相片可
    資佐證。此為原審所是認。證人葉春福於警訊雖證稱：「我當初請乙○○承包土
    石清運，有請他載至合法垃圾場」等語，於偵查中亦證稱：「僱乙○○，有告訴
    乙○○要將土石載去垃圾場」等語，於原審調查時證述「我向父親葉村來說叫他
    跟乙○○說土石要載到沙鹿垃圾場倒掉，我應該有告訴乙○○將土石載到垃圾場
    ，我在用電話叫工人時，就有告訴乙○○要運到垃圾場，事情發生後，我有問葉
    來有無告訴乙○○土石要倒在沙鹿垃圾場，說有，葉村來都一直待在本件工地，
    之前慶商公司在做其他鐵塔的土石清運，都載到沙鹿垃圾場倒掉」等語，核葉春
    福於警訊、偵查、審理之證述情節，始終如一，堪可採信。縱使證人於原審陳稱
    ：「在本件工地，我向父親葉村來說，叫他跟乙○○他們說土石要載到沙鹿垃圾
    場倒掉，因我父親也是在現場工作，葉村來有無告訴被告乙○○、甲○○二人伊
    不知道」等語，並證稱：於警訊時未提及此事可能是遺漏了等語，且證述：事情
    發生後，伊有問葉村來，葉村來說有告訴乙○○土石要倒在沙鹿垃圾場等語，乃
    指葉春福曾委請其父親葉村來告知乙○○處理所挖出土石之事宜，核與前揭其親
    自向被告乙○○通知處理所挖出之土石一節，實為二種不同通知乙○○之方式，
    某如原審認無怯證明葉村來有無通知云云，尚不得據以推論其未親自通知被告乙
    ○○之情事。按現今取得土石管道有限，且政府基於國土水土保持之維護，對於
    河川山丘之土石取集、範圍，皆有相當程度之規範管制，因此砂石利益亦待價而
    沽，已為眾所週知之事項，參以砂石場為取得砂石之來源，甚至以不法之盜採手
    法，亦多所聽聞，證人劉鴻奎於原審調查時證述：「土石挖出後，要供現場回填
    使用，如果還有多的要堆置於現場，如果要出售要經過申請，然後由林務局同意
    ，由林務局專責單位招標，當初和台電的合約有明文記載，不可以載出，合約書
    上會規定土石只能載至公設的廢棄物清理場，但土石不能變賣，因為這是國家的
    財產，如果會影響現場或附近安全，就運到公設廢棄物清理場。（問：挖出的土
    石是否廢棄物？），不是，這是一種資產，土石都是砂石，一車九立方載運，一
    立方一百三十元或一百五十元，如果運到公設廢棄物清理場，也許以後還可以供
    公家使用，土石運到廢棄物清理場，並不是一般垃圾掩埋場，而是專門放置土石
    之場所」等語，再者，被告乙○○、甲○○專事於土石挖取載運工作，為被告乙
    ○○、甲○○供明在卷，故被告二人對於該土石利用與經濟價值，自較一般通常
    之人所瞭解內容更多更清楚完整。依慶裕公司與沙鹿鎮公所訂定之內容係載「乙
    方（即慶裕公司）承包臺灣電力公司輸電工程鐵塔基礎開挖土方工程，其開挖之
    土方無條件贈送甲方（指沙鹿鎮公所），甲方同意承受土方放置地點係聯絡垃圾
    場掩埋場土方堆積處，固明白記載將塔基工程挖出之土石贈送予沙鹿鎮垃圾場，
    然不得逕認土石係贈送，即屬廢棄物。本案土石之所有人，係國家，管理人為林
    務局，而台電公司係向林務局承租土地做為塔基使用，縱臺灣省國有林地暫准稱
    地租賃合約書內，未載明開挖改良物或設附著物之挖出土石，應運至廢棄物清理
    場或不准外運根規定，然此土石係有相當價值之物，本屬於原所有人，除非有另
    為處分之用，應有明文外，未訂明文，自無生該情事之效力，雖台電公司與承包
    商慶裕公司，慶裕公司與沙鹿鎮公所，各定有本案處理土石之契約，對於原所有
    人自不生效，縱慶裕公司經台電公司同意將土石贈與沙鹿鎮公所之合約附於承包
    合約上，即表示欲處分該土石予沙鹿鎮公所，即非表示該土石係無主物，固然合
    約載寫「廢棄土」一詞，仍應探求雙方當事人真義為解釋，不得以此率認該土石
    即屬無主物。參以被告乙○○於原審時供述：「葉春福有告訴我說他與公所（應
    指沙鹿鎮公所）定契約等語，故被告乙○○於開挖土石前，已知悉該土石已交由
    沙鹿鎮公所取得，並非無主物，竟於開挖土石後，交由被告甲○○運載至砂石場
    ，難謂無不法之意圖，原審率以該土石為廢棄物，即認被告乙○○、甲○○二人
    主觀上無不法所有之意圖，容有欠當，請撤銷原判決等語。惟查：
１、證人葉春福雖一再證稱：有親自及透過其父親葉村來告訴乙○○需將土石載運至
    沙鹿鎮公所之廢棄物清場，惟如前理由欄一之（二）所述，甲○○於警訊中供稱
    ：「乙○○是怕有空地，需要回填，要我載至該處（指紀福壽處）堆放，待隔日
    工地說不需要再回填了，我才把土石載運至沙鹿鎮公所垃圾場傾倒」等語（詳見
    臺灣臺中地方法院檢察署九十年度偵字第八六四○號卷第十九頁背面），且依證
    人紀福壽於警訊時證稱：「我沒有收購乙○○、甲○○之土石，是甲○○、乙○
    ○他們事先向我借，準備用來堆積土石用，他們說很快就會載運到別處去」、「
    我沒有向他們收取任何費用，因為他們告訴我兩天內便會將土石載運出去」等語
    （詳見臺灣臺中地方法院檢察署九十年度偵字第八六四○號卷第二十六頁背面）
    以及證人即沙鹿鎮垃圾場場長張國隆於警所訊所證。雖本件葉春福有告知被告乙
    ○○需將土石載運至沙鹿鎮公所垃圾場傾倒，不可外運，亦無從認定被告甲○○
    、乙○○有何業務侵占犯行。
２、依證人紀福壽上開於警訊時證稱：未收購乙○○、甲○○之土石，且已將土石載
    運出去等語面），以及甲○○亦於警訊時供稱：「乙○○是怕有空地，需要回填
    ，要我載至該處（指紀福壽處）堆放，待隔日工地說不需要再回填了，我才把土
    石載運至沙鹿鎮公所垃圾場傾倒」等語，參以臺電公司之山坡地塔基工程設計及
    開挖整地水土保持計畫書第五點亦載明：「塔基地質為土石，於開挖完成後施設
    基礎、柱，俟混凝土達到規定強度，即予回填。」，足證山坡地塔基工程，有回
    填土方之可能，依上開紀福壽所證本件被告甲○○、乙○○並未有任何出賣砂石
    之行為，且係暫時性堆放，於有回填之需要即迅速自紀福壽處載運回填，如無回
    填之必要即自紀福壽處載運至沙鹿鎮公所廢棄物清理場倒掉。主觀上，並無從認
    定被告乙○○、甲○○二人有何業務侵占之犯意。
３、證人劉鴻奎於原審調查時固證稱：「土石挖出後，要供現場回填使用，如果還有
    多的要堆置於現場，如果要出售要經過申請，然後由林務局同意，由林務局專責
    單位招標，當初和台電的合約有明文記載，不可以載出，合約書上會規定土石只
    能載至公設的廢棄物清理場，但土石不能變賣，因為這是國家的財產，如果會影
    響現場或附近安全，就運到公設廢棄物清理場。（問：挖出的土石是否廢棄物？
    ），不是，這是一種資產，土石都是砂石，一車九立方載運，一立方一百三十元
    或一百五十元，如果運到公設廢棄物清理場，也許以後還可以供公家使用，土石
    運到廢棄物清理場，並不是一般垃圾掩埋場，而是專門放置土石之場所」等語，
    惟如前理由欄四之１所述，本件被告乙○○、甲○○二人並未變賣上開挖出之土
    石，且甲○○於隔日即自紀福壽處將土石載運至沙鹿鎮公所傾倒，業據甲○○於
    警訊供證明確，核與證人紀福壽證述及證人即沙鹿鎮垃圾場場長張國隆於警訊時
    證稱：「（問：於八十八年十月十六日沙鹿鎮垃圾場是否容許甲○○所駕駛之普
    營大貨車ＨＹ─７６６號車載運台電塔基地工地所挖出之土石前往傾倒？）有的
    」等語完全相符（詳見臺灣臺中地方法院檢察署九十年度偵字第八六四○號卷第
    七頁、第十九頁、第二十七頁），足證乙○○是怕有空地，需要回填，要甲○○
    載至紀福壽處堆放，待隔日工地說不需要再回填了，才再由甲○○將土石載運至
    沙鹿鎮公所垃圾場傾倒，與事實相符。
４、綜上所述，本件顯無何積極證據足資證明被告乙○○、甲○○有何業務侵占之犯
    意，原審法院檢察署檢察官仍執前詞，指摘原審判決諭知被告乙○○、甲○○無
    罪為不當，顯無理由，應予駁回。
據上論斷，應依刑事訴訟法第三百六十八條，判決如主文。
本案經檢察官丙○○到庭執行職務。
中      華      民      國      九十一   年      十二     月    三十一  日
                                    臺灣高等法院臺中分院刑事第三庭
                                          審判長法  官  陳  朱  貴
                                                法  官  廖  柏  基
                                                法  官  胡  忠  文
右正本證明與原本無異。
不得上訴。
                                                書記官  許  美  惠
中      華      民      國      九十一   年      十二     月    三十一  日
                        Ｉ
